【裁判字號】    99,判,310
【裁判日期】    990325
【裁判案由】    稅捐稽徵法
【裁判全文】
最  高  行  政  法  院  判  決
                                       99年度判字第310號
上  訴  人  友佳精工股份有限公司（原名：良友精工股份有限
            公司）
代  表  人  甲○○
訴訟代理人  葉維惇
被 上訴 人  財政部臺灣省中區國稅局
代  表  人  乙○○
上列當事人間稅捐稽徵法事件，上訴人對於中華民國97年4月30
日臺中高等行政法院97年度訴字第33號判決，提起上訴，本院判
決如下：
    主  文
原判決關於罰鍰超過新臺幣100萬元及該訴訟費用部分均廢棄。
廢棄部分訴願決定及原處分（復查決定）均撤銷。
其餘上訴駁回。
廢棄部分第一審及上訴審訴訟費用由被上訴人負擔。
駁回部分，上訴審訴訟費用由上訴人負擔。
    理  由
一、上訴人於民國（下同）89年9月至92年12月間銷售貨物銷售
    額合計新臺幣（下同）60,229,427元，未依規定開立統一發
    票予實際買受人菲律賓公司TAMSON ENTERPRSES INC.，而開
    立字軌號碼CP00000000號等31張統一發票予第三人丹安有限
    公司（下稱丹安公司）、鋐鈴實業有限公司（下稱鋐鈴公司
    ）、翔駿科技有限公司（下稱翔駿公司）及鎂章實業有限公
    司（下稱鎂章公司），經被上訴人所屬南投縣分局查獲，移
    由被上訴人依稅捐稽徵法第44條規定，按查明認定總額60,2
    29,427元處以5%罰鍰3,011,471元。上訴人不服，循序提起
    行政訴訟，經原審判決駁回，遂提起本件上訴。
二、上訴人在原審起訴主張：(一)上訴人於89年8月至92年12月間
    ，接獲日本公司所轉接菲律賓公司之訂單，要求上訴人將系
    爭貨物交予該菲律賓公司在臺協助辦理貨物報關出口之訴外
    人潘兆欣所指定之貨櫃倉庫，由潘兆欣併同其他公司之貨物
    報關出口予該菲律賓公司，上訴人雖依約定將系爭貨物運交
    丹安公司、翔駿公司及鎂章公司等4家國內公司之倉庫，然
    其目的係為併同該菲律賓公司採購之其他公司貨物整櫃報關
    出口，以節省裝船櫃費並利於運送，尚非留滯於中華民國境
    內使用。依財政部77年9月17日台財稅第000000000號及79年
    2月14日台財稅第780716401號函示意旨，間接外銷亦屬外銷
    貨物之範疇，本件雖係併櫃，但依舉重明輕之原則，仍可適
    用零稅率。(二)潘兆欣於報關出口後取具海關核發之出口證明
    書，再由其所取具文件申報適用外銷零稅率。故系爭交易於
    稽徵機關審核是否適用外銷零稅率前，上訴人皆已負擔5%營
    業稅，並無短漏報銷售額及短漏營業稅情事。系爭貨物係間
    接運銷至菲律賓公司，且復查決定及原處分亦已查明上訴人
    將系爭貨物運交丹安公司等是為「辦理出口」之事實，則系
    爭貨物既經證實已辦理出口，自有免開立統一發票之適用，
    至其是否符合外銷零稅率則為另一議題與本件無涉。況本件
    之買受人為日本公司，即便需開立統一發票，亦應開給日本
    公司，而非菲律賓公司。（日本公司訂單上所載CUSTOMER
    NAME僅係訂單內容或條件，不因其記載CUSTOMER NAME為菲
    律賓公司，就變成菲律賓公司之訂單）。(三)依司法院大法官
    會議釋字第616號、第356號及第327號解釋意旨，均揭櫫類
    似本件情節之行為罰無合理最高額之限制裁罰規定，顯已逾
    越處罰之必要程度而違反憲法比例原則與保障人民財產權之
    意旨，應由有關機關檢討修正等情，而有關機關亦已依前揭
    大法官會議解釋意旨修改制定合理之最高額限制在案。是本
    件原處分援引適用之稅捐稽徵法第44條，顯非適當，有背離
    事務本質相同者應為相同對待之平等原則旨意云云，求為撤
    銷原處分及訴願決定之判決。
三、被上訴人在原審答辯則以：上訴人雖主張間接外銷亦有零稅
    率及免開立統一發票之適用等語，惟如係外銷，應以上訴人
    名義出口，但本件並非以上訴人名義出口，且營業稅法第7
    條所指外銷，僅指直接外銷。況丹安公司等4家國內公司並
    非買受人，此4家公司實際上並無進貨事實，卻持上訴人所
    開發票申報退稅，實有疑問。上訴人復訴稱買受人為日本公
    司等語，然上訴人已於訪談紀錄承認買受人為菲律賓公司，
    系爭日本訂單上亦記載CUSTOMER NAME為TAMSONS ENTERPRIS
    ES，縱如上訴人主張買受人為日本公司，亦不能如本件將發
    票開給上開4家國內公司。至上訴人主張系爭貨物與丹安公
    司等併櫃報關出口，依財政部77年9月17日台財稅第7705379
    59號函釋仍屬外銷貨物，可適用零稅率及免開立統一發票之
    規範乙節，按系爭貨物並非與丹安公司等之貨物組合、併裝
    ，尚不得適用前揭函釋，且上訴人亦未提示有關出口證明文
    件，經被上訴人於96年2月14日以中區國稅法一字第0960009
    037號函請上訴人提示出口報單，迄未提示，所訴自難採據
    。上訴人另主張被上訴人依稅捐稽徵法第44條所為之行為罰
    處分，無合理最高額之限制裁罰規定，違反司法院大法官會
    議釋字第327號、第356號及第616號解釋意旨等語，然司法
    院大法官會議解釋係分別闡明所得稅法第114條第2款、營業
    稅法第49條及所得稅法第108條、第108條之1等規定，未有
    合理最高額之限制，應由有關機關檢討修正，尚非解釋稅捐
    稽徵法第44條之規定，上訴人容有誤解。再按稅捐稽徵法第
    44條之立法意旨，係規定取得憑證或給予憑證之作為義務，
    當有違反其作為義務之行為即應受罰，則本件經查證上訴人
    之實際買受人為菲律賓公司，惟上訴人將統一發票開立與丹
    安公司等，非菲律賓公司，已違反上開作為義務，被上訴人
    所為處分並無不合等語，資為抗辯。
四、原審斟酌全辯論意旨及調查證據之結果，以：(一)上訴人主張
    其於89年9月至92年12月間，接受日本公司所轉接菲律賓公
    司之訂單，要求上訴人將系爭貨物交予該菲律賓公司在臺協
    助辦理貨物報關出口之訴外人潘兆欣所指定之貨櫃倉庫，由
    潘兆欣併同其他公司之貨物報關出口予該菲律賓公司，上訴
    人雖依約定將系爭貨物運交丹安公司、鋐鈴公司、翔駿公司
    及鎂章公司等4家國內公司之倉庫，有日本公司訂單在原審
    卷可稽，上訴人雖稱買受人為日本公司，惟貨物之買賣，何
    者為實際買受人，應以整體交易過程觀察，尚不得僅以訂單
    為唯一依據，該日本訂單上亦記載CUSTOMER NAME（買受人
    ）為TAMSONS ENTERPRISES（即菲律賓公司），又上訴人於
    被上訴人南投縣分局查核訪談紀錄承認稱系爭貨物實際交易
    對象及貨物買受人為菲律賓公司等語，且貨款亦由菲律賓公
    司支付上訴人，依上諸情以觀，日本公司之訂單已載明菲律
    賓公司為買受人，上訴人又依菲律賓公司指示之地點交貨，
    並由菲律賓公司給付貨款，本件貨物之買受人自為菲律賓公
    司，上訴人僅以上開日本公司之訂單，事後改行主張買受人
    為日本公司，自無可採。(二)次查，上訴人依本件系爭貨物買
    受人菲律賓公司之指示，並將貨物交付依菲律賓公司在臺連
    絡人潘兆欣之指示之倉庫，由丹安公司、鋐鈴公司、翔駿公
    司及鎂章公司辦理出口，縱然上訴人係為併同該菲律賓公司
    採購之其他公司貨物整櫃報關出口，以節省裝船櫃費並利於
    運送屬實。惟系爭貨物並非以上訴人名義出口，且營業稅法
    第7條第1款所規定之外銷，僅指直接外銷而言。另上訴人所
    引財政部77年9月17日台財稅第000000000號及79年2月14日
    台財稅第780716401號函示意旨，則係關於營業人外銷之貨
    物，經國外客戶指定交付國內廠商組合、併裝後，由組合廠
    商辦理報關出口之情形，本件上訴人之貨物僅係為併同該菲
    律賓公司採購之其他公司貨物整櫃報關出口，亦即併櫃運送
    出口，在於節省裝船櫃費並利於運送，貨物間各自獨立出口
    ，並無將貨物組合及併裝再行出口之情事，二者並不相同，
    上訴人予以比附援引，主張系爭貨物既經證實已辦理出口，
    自有免開立統一發票之適用，尚屬無據。是本件上訴人無法
    提供出口報單，以資證明其為出口名義人，又無經國外客戶
    指定交付國內廠商組合、併裝後，由組合廠商辦理報關出口
    之情形，上訴人係依國外買受人菲律賓公司之指示，將貨物
    交付國內丹安公司、鋐鈴公司、翔駿公司及鎂章公司，已完
    成交付貨物，再由該四家公司辦理出口，以此情形，難謂上
    訴人有外銷貨物之事實。從而，系爭貨物之起運地及目的地
    皆在中華民國境內，所有權之移轉已於中華民國境內完成，
    依營業稅法第4條第1項第1款規定，屬中華民國境內銷售貨
    物，本件亦無外銷零稅率適用之情事。另系爭貨物買受人菲
    律賓公司在中華民國境內無固定營業場所，依同法第6條第3
    款規定，為非國內加值型體系之營業人，上訴人自應依統一
    發票使用辦法第7條第1項第2款前段及第9條第1項第2款規定
    ，開立二聯式統一發票予菲律賓公司。(三)司法院大法官會議
    釋字第327號、第356號及第616號解釋係分別闡明所得稅法
    第114條第2款、營業稅法第49條及所得稅法第108條、第108
    條之1等規定，未有合理最高額之限制，應由有關機關檢討
    修正，尚非解釋稅捐稽徵法第44條之規定，且該條之立法意
    旨，在於規定營利事業取得憑證或給予憑證之作為義務，如
    有違反其作為義務之行為，即應受罰。依前開所述，上訴人
    知悉系爭貨物之實際買受人為菲律賓公司，上訴人又未以自
    己名義辦理系爭貨物出口，即其將貨物運交國內丹安等四家
    公司，即已達成交貨義務，並無外銷之事實，乃上訴人未依
    規定開立統一發票與買受人菲律賓公司，而開立字軌號碼CP
    00000000號等31張統一發票與非實際交對象之丹安等四家公
    司，其違反上開規定之作為義務，縱無故意，難謂無過失責
    任，另上訴人開立發票予該四家公司並繳納營業稅，與應合
    法開立憑證予系爭貨物買受人無涉，是被上訴人依稅捐稽徵
    法第44條規定，按查明認定總額60,229,427元處5%罰鍰3,01
    1,471元，自屬有據，亦無違反上訴人指稱之行政法上之平
    等原則。(四)綜上所陳，復查決定（原處分）依上開規定及說
    明，並無違誤，訴願決定予以維持，亦無不合等情，因而為
    上訴人敗訴之判決。
五、上訴意旨略謂：(一)其既已盡其舉證責任，就「貨物業經出口
    」及「取得國外之銷貨收入」之事實詳加證明，被上訴人就
    此事實亦無爭執，則原判決仍執上訴人無法出具不具法律位
    階效力之營業稅法施行細則第11條第1款所例示之證明文件
    ，顯有不當限縮營業稅法第7條第1款所稱「外銷」於「直接
    外銷」，亦牴觸統一發票使用辦法第4條第32款所規範免開
    立統一發票規定於94年10月之修正意旨，而有判決不適用法
    規或適用法規不當之違法。(二)稅捐稽徵法第44條業已於99年
    1月6日修訂，依稅捐稽徵法第48條之3從新從輕規定，原處
    分3,011,471元罰鍰已與裁罰金額「最高不得超過新臺幣一
    百萬元」規定未合云云。
六、本院按：
  (一)上訴人銷售貨物時，營業稅法第32條第1項規定應開立統一
    發票。而統一發票使用辦法第4條第32款規定營業人直接外
    銷貨物或勞務與國外買受人，免開統一發票，此係關於上訴
    人之租稅義務之規定，並非處罰規定，其處罰規定為稅捐稽
    徵法第44條。原判決就上訴人所提示訂單、出貨單及被上訴
    人所屬南投縣分局查核案件訪談紀錄，認定上訴人接受國外
    菲律賓公司訂貨，並將貨物交付依菲律賓公司在臺連絡人潘
    兆欣之指示之倉庫，由丹安公司、鋐鈴公司、翔駿公司及鎂
    章公司辦理出口，其貨物之起運地及目的地皆在中華民國境
    內，所有權之移轉已於中華民國境內完成，核屬中華民國境
    內銷售貨物，並無外銷零稅率適用之情事，則上訴人將統一
    發票開立予丹安公司等，而非實際買受人菲律賓公司，即已
    違反稅捐稽徵法第44條規定，被上訴人所為之裁處，於法並
    無不合等情，業已在判決理由欄詳敘其得心證之理由，經核
    尚與經驗及論理法則無違，亦無判決不適用法規或適用不當
    之違法。上訴意旨主張原判決不當限縮營業稅法第7條第1款
    所稱「外銷」於「直接外銷」，亦牴觸統一發票使用辦法第
    4條第32款所規範免開立統一發票規定於94年10月之修正意
    旨，顯有錯誤云云，自不可採。
  (二)按「前項處罰金額最高不得超過新臺幣一百萬元。」，99年
    1月6日修正公布之稅捐稽徵法第44條第2項定有明文；故依
    修正後之條文，同法第44條（修法之後為第1項）規定，營
    利事業依法規定應給與他人憑證而未給與，應就其未給與憑
    證，經查明認定之總額，處百分之5罰鍰；惟其處罰金額最
    高不得超過100萬元。被上訴人以上訴人89年9月至92年12月
    間銷售貨物銷售額60,229,427元，未依規定開立統一發票予
    實際買受人菲律賓公司TAMSON ENTERPRSES INC.，而開立字
    軌號碼CP00000000號等31張統一發票予第三人丹安公司等，
    依稅捐稽徵法第44條規定，按查明認定總額處以5%罰鍰3,01
    1,471元，固非無據，惟如前述，本件依稅捐稽徵法第48條
    之3規定，應適用99年1月8日修正生效之稅捐稽徵法第44條
    第2項規定，最高處罰金額不得超過100萬元，被上訴人未及
    適用，而裁處上訴人罰鍰3,011,471元，即有未洽，上訴人
    提起上訴，執以指摘原判決違誤，尚非全無理由，應由本院
    將原判決關於超過100萬元罰鍰部分廢棄，並將該部分之訴
    願決定及原處分（復查決定）均撤銷，其餘部分，則核無違
    誤，此部分之上訴，應予駁回。
七、據上論結，本件上訴為一部分有理由，一部分無理由。依行
    政訴訟法第255條第1項、第256條第1項、第259條第1款、第
    98條第1項前段，判決如主文。
中    華    民    國    99    年    3     月    25    日
                    最高行政法院第三庭
                        審判長法官  高  啟  燦
                              法官  曹  瑞  卿
                              法官  陳  鴻  斌
                              法官  黃  合  文
                              法官  王  碧  芳
以  上  正  本  證  明  與  原  本  無  異
中    華    民    國    99    年    3     月    29    日
                              書記官  邱  彰  德


司法院資訊處製作；財團法人民間司法改革基金會備份。
